【裁判字號】    90,上,244
【裁判日期】    901205
【裁判案由】    侵權行為損害賠償
【裁判全文】
臺灣高等法院臺南分院民事判決  九十年度上字第二四四號  ｅ
      上訴人即附  己  ○  ○
      被上訴人即  丙  ○  ○
                  戊  ○  ○
                  丁  ○  ○
                  甲  ○  ○
      兼右  三人  乙  ○  ○
右當事人間請求侵權行為損害賠償事件，上訴人對於中華民國臺灣雲林地方法院第一
審判決（八十九年度訴字第二七一號）提起上訴，被上訴人為附帶上訴，本院判決如
左：
      主      文
原判決關於命上訴人給付被上訴人等各超過新台幣伍萬肆仟捌佰參拾肆元，及均自民
國八十九年一月二十一日起至清償日止，按年息百分之五計算利息部分，及該部分假
執行之宣告暨訴訟費用之裁判（除確定部分外）均廢棄。
右開廢棄部分，被上訴人等在第一審之訴及其假執行之聲請均駁回。
上訴人其餘之上訴駁回。
附帶上訴駁回。
第一（除確定部分外）、二審訴訟費用由上訴人負擔二十分之一，餘由被上訴人等負
擔；附帶上訴訴訟費用由被上訴人等即附帶上訴人負擔。
      事      實
甲、上訴人（即附帶被上訴人，以下簡稱上訴人）方面：
一、聲明：求為判決：
（一）原判決不利上訴人部分及假執行之宣告均廢棄。
（二）右開廢棄部分，被上訴人等在第一審之訴及假執行之聲請駁回。
（三）附帶上訴部分駁回。
二、陳述：除與原判決記載相同者，予以引用外，補稱：
（一）上訴人即並無過失，亦未曾表示有擦碰撞被害人林鐘枝（以下簡稱被害人）之
      機車，此觀卷附被上訴人所提出之錄音譯文，上訴人對談應答之陳述：「我實
      在是沒有撞到他」（譯文中雖有「側邊擦撞他」台語，此係被上訴人以自己之
      意思所作之譯文，完全扭曲上訴人之語意，上訴人鄭重否認之）、「我那有說
      這樣？我是說怎麼倒下我車過，怎麼倒下不了解」、「我是說，我過去，我叫
      警察來作證救人」、「沒有，我明明沒有側撞到你媽」、「我聽到有人在喊，
      我下車」、「我那有超速」等語可明。被上訴人指陳上訴人坦承擦撞，顯係自
      說自話，不足採憑。況上訴人駕車並未擦撞死者林鐘枝之機車一節，亦經歷審
      刑事判決及原審所是認。且觀之上訴人之自小貨車所留煞車痕僅為二‧三公尺
      ，參照一般公路汽車煞車距離、行車速度對照表，換算之時速在二十至二十五
      公里間，再參以上訴人行駛中猶能聽見路人呼喊，並隨即煞車，及依卷附警繪
      現場圖觀之上訴人所駕駛之小貨車僅稍微向右前斜五公分，足見上訴人行車速
      度並不快，衡諸經驗及論理法則，該車速所引起之車邊風速力量，並不足以將
      林鐘枝所騎乘之機車往左牽引倒地。本件刑事判決之認定，應有可議。
（二）又以該車速及依現場圖研判，當時超車之間距至少在七十三至七十八公分之間
      ，遠超過超車時應保持之五十公分間距甚多，亦不會導致林鐘枝驚愕而滑倒之
      結果。另依證人黃劉杏於原審證稱：其騎車與林鐘枝在路口相遇，當時還與林
      鐘枝打招呼，上訴人的車子，已超越過林鐘枝之機車，其才看到林鐘枝機車倒
      地，即趕忙呼救，並將林鐘枝扶起等語；可見上訴人車輛並未與林鐘枝之機車
      擦撞屬實。且證人劉黃杏與林鐘枝打招呼時，上訴人車輛既已超越林鐘枝之機
      車，則林鐘枝此際應係為打招呼而欲停車進而做煞車動作，卻不慎同時轉動油
      門加油，而造成機車甩尾失控滑倒，並非林鐘枝主觀上因驚愕而滑倒。原審捨
      第一時間面對面之目擊證人黃劉杏之證言不採，其採證上洵有瑕疵。從而，原
      審認定上訴人超車時導致林鐘枝驚愕滑倒，或其滑倒受傷死亡與上訴人之超車
      行為間有相當因果關係一節，非無可議。
（三）依前揭警繪車禍現場圖所示，死者林鐘枝之機車滑倒後，機車幾與路面即機車
      行進方向呈垂直狀態觀之，再參酌當時證人黃劉杏與其打招呼之情，依經驗法
      則判斷，顯見林鐘枝係欲打招呼而有煞車動作，同時卻不慎又轉動油門加油，
      導致後輪向前衝進，以致在煞車、加油兩種力量交互作用之情況下，才會造成
      甩尾失控而向左前方橫向滑倒之現象。否則，若係上訴人之小貨車從左後方向
      前超車時造成擦撞，依其作用力，機車應係依行進方向往右前方偏行滑倒才是
      ；若係未保持適當間隔，亦不可能造成機車橫向滑倒。因此，本件從機車係橫
      向倒地，微向右前方拖行之現象判斷，應係機車甩尾失控才滑倒，要非係上訴
      人之小貨車擦撞或未保持適當間隔所造成無疑。
（四）另依經驗及論理法則合理判斷，林鐘枝之機車既係在煞車同時，不慎又轉動油
      門加油之情況下，才發生甩尾而失控滑倒。據此，依機車橫向並微向左前方偏
      移滑倒之慣性及離心力與向心力之交互作用，應以機車滑倒後之中心位置為基
      準，參酌機車倒地後滑行偏向之間距、刮地痕位置及刮地痕係由機車何部位所
      造成等因素作修正，以判斷其行車位置。基此，依：(1)被上訴人主張機車手煞
      車拉把前方有擦地痕，可見刮地痕（條狀）係機車左車把倒地時刮擦地面所造
      成，並非車身中心位置所造成；亦即刮地痕絕非係機車行駛位置。(2)現場圖所
      示機車車長為一‧八公尺，車尾距右側道路邊緣為○‧五公尺，及所留之刮地
      痕並呈稍偏向左前方滑刮狀態，最初刮地痕位置距道路右側邊緣為二公尺。則
      機車倒地後係向左前方偏行間距○‧三公尺（1.8＋0.5－2＝0.3），而機車倒
      地後停置位置之中心點距右側道路邊緣約一‧四公尺（1.8÷2＋0.5＝1.4），
      修正向左前方偏滑間距○‧三公尺，即為一‧一公尺；此距離應係死者林鐘枝
      機車行駛時距右側道路邊緣之位置。而機車車寬為六十四公分，取其一半寬度
      為三十二公分（此為被上訴人之主張）即○‧三二公尺。又上訴人駕車行駛至
      煞停，並未轉動方向盤，業經陳明在卷；煞停時車輛右側距道路邊緣為二‧二
      至二‧一五公尺，依上開資料所示，上訴人超車時，與機車之間距即約在○‧
      七八至○‧七三公尺之間；可見上訴人超車時，比應保持之間距五十公分超出
      甚多；則死者林鐘枝所騎之機車滑倒，要非上訴人未保持適當間距所致甚明，
      益證更無被上訴人所主張係擦撞之情。
（五）至原審雖以：「被害人林鐘枝所受車禍頭部外傷，導致顱內蜘蛛網膜下出血，
      常規治療上必須作中央靜脈穿刺『極易』引起細菌感染，而導致敗血症死亡，
      諸如前述；易言之，在同一情況下，通常均會導致死亡之結果。揆諸前開說明
      ，本件上訴人己○○過失行為，與該過失行為後因治療所生敗血症而導致死亡
      之條件，有必然之結合性，顯然上訴人己○○之過失行為與被害人林鐘枝死亡
      結果之間，即具相當因果關係」等語，為其因果關係論斷之依據。惟林鐘枝之
      死亡，係因敗血症所致，固無爭義；然究係因痼疾尿毒症所引起？抑或細菌感
      染所引起？則有疑議。據鑑定證人即彰基住院醫師蘇明達於本件刑案偵查中證
      稱：林鐘枝之死亡與車禍無關等語，其為此證言時，衡情必然於到庭前事先或
      開庭時翻閱林鐘枝之病歷資料；否則如何知悉傳訊何事？其又憑何據以答詢？
      斷非憑空之言；可見係認定尿毒症引起之敗血症無疑。故不能以鑑定證人即彰
      基主治醫師楊郁又於台灣雲林地方法院刑事庭陳稱：先發生細菌感染，而引發
      敗血症，並非尿毒症導致敗血症云云，遽為採認之依據。而應依實際施治醫師
      之證言為準。退一步言，本件若認係細菌感染所引起之敗血症，然作中央靜脈
      穿刺，縱如所言「極易」引起細菌感染，但畢竟並無「必然性」；亦即引起細
      菌感染，並非完全不能避免。否則，實施中央靜脈穿刺治療即毫無意義，自不
      待言。因之，應考量本件實施治療過程中有無人為之疏失而引起細菌感染？本
      件被上訴人於上訴理由及補充理由狀自承：醫院在穿刺頸靜脈時，有其危險性
      ，需家屬簽字，所以家屬皆在場，所用係無菌工具，感染防止應已盡力，死者
      係穿刺十餘天後方滲液感染，且葡萄球菌存在於自然環境及人體皮膚上，極易
      感染，其感染與腦傷躁動衰弱有關云云；姑不論所用是否確係無菌工具，然在
      醫院內所受之感染，通稱「院內感染」；則在施治時是否隔離治療，提供一無
      菌環境？接續治療期間對穿刺口有無作清潔消毒動作及避免其他非治療因素之
      感染機會等等，以降低感染機率，至關重要。況死者有尿毒症，長期洗腎長達
      八年之久，更應注意及之。本件在施治時及療程中，林鐘枝之家屬皆在場，並
      未予以隔離治療，或接續治療期間亦未隨時注意清潔消毒穿刺口之動作，或避
      免非治療因素之感染機會，任令其家屬在場，顯然未盡防免細菌感染之能事；
      本件即不能排除醫療疏失或其家屬因無基本衛生醫療常識之不當行為所造成之
      感染可能性。從而，本件因細菌感染引發敗血症與其頭顱受傷之治療間，即無
      結合之必然性，不能推論林鐘枝之死亡與治療中因細菌感染所致敗血症有必然
      之結合性。因之林鐘枝之死亡與其頭顱受傷於治療期間遭受細菌感染引發敗血
      症而死亡之結果，並無必然結合性之相當因果關係。
（六）縱認本件上訴人為有過失，惟被害人對損害之發生及擴大，並分神與人打招呼
      亦與有多重疏失，應為肇事主因。又於治療中是否另與有人為疏失亦應併同考
      量。退一步言，縱認林鐘枝之機車失控滑倒，認係上訴人超車不當，未保持適
      當間距所致，為有過失。依前揭現場圖所繪相對位置對照觀之，即應認定林鐘
      枝騎機車亦未依規定靠路右邊行駛，幾近行駛於路中，方能論斷上訴人超車時
      未保持安全間距之論斷。又林鐘枝復未依規定戴安全帽，以致肇事後，擴大傷
      害之程度；復分神與人打招呼，可見死者林鐘枝就本件車禍之發生及損害之擴
      大，與有上開多重疏失，肇事主因係在林鐘枝，衡情其應負較高之過失比例。
      另參以其本身即有尿毒症之痼疾，醫療人員自應嚴加注意防範細菌感染，縱然
      感染之機率較高，如盡善良管理人之注意義務，亦並非完全不能防免之；竟未
      予隔離治療或於療程中未注意清潔穿刺口及避免其家屬在場，任令其暴露在高
      度感染之環境中，終致造成細菌感染引發敗血症，亦不能完全排除醫療疏失或
      其家屬所造成感染之可能性，才致生死亡之結果。從而，責令上訴人負一半
      之過失比例，亦嫌過高，難謂允洽。被上訴人主張上訴人應負八成過失比例，
      更屬無稽。
（七）再者，被上訴人受領之保險金究係由林鐘枝所騎機車投保之強制汽車責任險而
      來，抑或受領自特別補償基金；原審未依法定舉證責任分配之原則，善盡調查
      之責，遽以：「被上訴人等所領取之保險金係由林鐘枝所騎機車投保之強制汽
      車責任保險而來，非受領自特別補償基金，經被上訴人陳明在卷，上訴人復未
      能舉證證明被上訴人所領得之保險金確係由特別補償基金給付而得」云云，為
      其認事用法之基礎。惟：(一)強制汽車責任保險，屬責任險性質，即係於被保險
      車輛肇事時發生保險事故，對被害人或受益人應負賠償責任時，由保險公司給
      付保險金代為賠償而言；要非被害人或受益人得以自己投保之強制汽車責任險
      請領保險給付，此對照強制汽車責任保險法第二十八條、第三十條之規定，受
      領之保險金視為加害人損害賠償之一部分，加害人受賠償之請求時，得扣除之
      自明。又肇事汽車非被保險汽車者，受害人或受益人得依第三十八條規定，請
      求特別補償基金補償；強制汽車責任保險法第三十四條第一項第二款著有明文
      。遍觀強制汽車責任保險法全文，亦無受益人可由自行投保之汽機車強制責任
      險中，請領保險給付之規定。被上訴人一再主張渠等所受領之新台幣（下同）
      一百二十萬元係依機車投保之強制責任險請領理賠，即屬無稽。至被上訴人雖
      提出機車強制保險查詢單一紙為證，惟此僅能證明該機車有投保之事實而已，
      並非本件理賠之資料，亦無從查稽係依據何一規定理賠，要不足據。況保險公
      司未依規定理賠或捨得求償之方式理賠（以特別補償基金理賠，再代理求償）
      ，亦違情理，殊無可能。本件上訴人所駕駛之自小貨車既未投保強制汽車責任
      險，參諸上開規定，即應由特別補償基金理賠無疑。從而，被上訴人主張受領
      之保險金係由林鐘枝所騎機車投保之強制汽車責任險而來一節，洵無可取。(二)
      被上訴人受領之保險金係依何規定向何一保險公司請領，保險公司依何規定核
      付？上訴人均無從得悉，如何舉證。依上開規定被上訴人就其主張有利之事實
      ，自應負舉證之責。原審竟未命其舉證，反謂上訴人未能舉證以實其說，所為
      舉證責任之分配及證據之取捨，容有未洽。惟若仍認上訴人應負舉證之責，此
      部分既有疑義，爰請向被上訴人所主張領取保險給付之新光保險公司函查究明
      。(三)又特別補償基金依前條規定為補償者，視為加害人或汽車所有人損害賠償
      金額之一部分，強制汽車責任保險法第三十九條第一項定有明文。而被上訴人
      依規定應係受領特別補償基金之理賠，有如前述。據此，被上訴人等受領之保
      險金，自應視為損害賠償金額之一部分，自不待言。原審所認定上訴人應賠償
      之金額，既低於被上訴人自承已受領理賠之一百二十萬元，自應從中扣除。則
      被上訴人等所受之損害，既已逾額填補，自不得再向上訴人請求賠償。被上訴
      人另為本件之請求，為無理由。
  三、證據：援用於原審所提出之證據。
乙、被上訴人等（即附帶上訴人，以下簡稱被上訴人等）方面：
  一、聲明：求為判決：
（一）上訴駁回。
（二）原判決關於不利於附帶上訴人部分廢棄。
（三）右開廢棄部分，附帶被上訴人應再給付附帶上訴人等殯葬費各一萬六千零七十
      七元，及慰撫金各十七萬元，並各自起訴狀繕本送達之翌日即民國（下同）八
      十九年一月二十一日起至清償日止，按週年利率百分之五計算之利息。
  二、陳述：除與原判決記載相同者，予以引用外，補稱：
（一）上訴人曾在榮總醫院承認超車時車頭已過但車尾未過，而造成擦撞，並留下姓
      名電話；而於第一次通聯錄音中，亦承認僅係擦撞，至錄音已於刑事庭及民事
      庭播放三次，上訴人亦曾於庭訊時承認錄音無誤。又上訴人親自出席之雲嘉區
      鑑定委員會，亦鑑定係擦撞。而被害人在短暫意識清楚中，亦詢問撞她的是什
      麼車？雖上訴人曾加以否認，惟因依常情，若未擦撞，上訴人絕不可能於肇事
      十餘天後，回答「不是（直接）撞倒，是側撞而已」。雖成大基金會有不同見
      解，認係驚愕跌倒，亦說明有百分之十之擦撞可能，機車在貨車超越後○‧二
      九至○‧六五秒間已觸及地面，發出巨響，被害人有二十年駕駛經驗，在低速
      行駛中猝倒於貨車超越瞬間，顯係貨車右後車角擦撞機車手把肇禍；證人黃漢
      章亦為相同證述。此外，貨車高速貼近機車超車，則一超過，機車立刻跌倒，
      與成大鑑定貨車超速行駛，依經驗及論理法則，參酌上述事證，上訴人係擦撞
      肇事無疑。且不論擦撞力大小，上訴人於最狹窄路段超速行駛，致被害人因車
      禍腦傷感染死亡，自應負較大責任。是原審認上訴人與被害人應各負二分之一
      責任，實不公允；應令上訴人負八成責任，方屬公允。
（二）證人黃劉杏係上訴人之親戚，其於八十八年六月十一日偵查庭中僅證稱：看到
      時機車剛好倒地下去，如何下去，不清楚等語；雖其另證述：其見被害人騎車
      而來，與被害人打招呼，被害人猶臉露微笑，忽而倒地，急呼救援等語；明顯
      說謊，因與證人黃漢章之證述相反，亦與現場圖及鑑定會之數據相違。依鑑定
      委員會之數據及成大鑑定車速，事故發生時，時速應為三十五至四十公里，為
      超速；換算每秒行駛九‧七二至一一‧一一公尺，依汽車剎車距離與行車速度
      對照表（六二刑決字第四六四號）與汽車行駛距離及反映距離一覽表，得知事
      故時駕駛反應距離，加貨車至動距離，需一三‧六八至一六‧七二公尺，而貨
      車尾端距機車擦地痕為二十公尺，貨車當時係高速行駛中，一秒間約行駛十公
      尺；設若證人黃劉杏所言為真，則依留下剎車痕長達二三○公分，且剎車痕非
      剎車總距離等情研判，貨車應至少距倒地點六十五公尺以上；足證機車在貨車
      超越後○‧二九至○‧六五秒間，已觸及地面，發生巨響；而上訴人聽聞，立
      即反應剎車，方得停於該處，並留下長達二三○公分之剎車痕。故證人黃劉杏
      所言，並非事實。何況被害人生前曾言被撞，上訴人亦曾承認擦撞；是以上訴
      人之訴訟代理人所謂機車駕駛欲剎車打招呼，又不慎加油，致跌倒並甩尾橫置
      ，實屬無稽。
（三）上訴人係超速行駛，因其所留剎車痕為二‧三公尺，並非剎車距離二‧三公尺
      ；剎車痕僅係機械剎車距離之最後小段（輪胎磨地焦黑痕）。目擊證人黃漢章
      出庭證述：上訴人貼近機車超車，一超過機車立刻跌倒等語；而上訴人在事發
      十餘天之電話錄音中，亦承認僅係擦撞；上訴人心智正常，若非明知肇事，豈
      作此言？易言之，本件僅係擦撞痕不明顯，並非毫無擦撞。雲嘉鑑定委員會作
      擦撞之結論，而刑事庭於為上訴人有罪與否之判決，採嚴格之證據，僅諭知氣
      流捲到驚愕失控之認定；惟被上訴人等原亦作煞車之推想，經原地模擬，卻發
      現小機車在時速二十五公里時，一剎即停，顯非煞車失控；且機車手剎車拉把
      前方有擦地痕，非拉把左端；經模擬得知，機車在倒地瞬間，方向龍頭係完全
      左轉，方能摩擦該處。目擊證人黃漢彰及上訴人均陳稱：超車前，機車行駛正
      常等語；則何以貨車一過，機車方向手把猝然左轉到底，引致猝倒滑行，近乎
      橫置？可見係因被害人連剎車皆不及反應，促然而倒，受外力影響所致。且此
      應係貨車右後側角處、及機車橡膠手把、或帆布棚架，擦及被害人左肩所致。
      且不論撞擊點明顯與否，死者摔倒係上訴人超速，違規超車所導致，應無疑問
      。
（四）又機車之擦地痕，乃機車之腳踏墊橡膠套，摩擦地面所產生；該膠套行駛中離
      地約二十五至三十公尺，還原機車行駛路線約距道路右側一六八公分處，加上
      機車左半邊車寬三十二公分，機車體係距道路右側二○○公分無誤；因當地地
      面又有水溝蓋，且前有廟牆，機車在貨車超越瞬間，手把向左內轉，方猝然倒
      地，而倒地瞬間，車身以膠套為支點滑行摩擦，因前輪左折，車體受殘存動能
      推動，方形成橫置；至機車原正常慢速行進，何以瞬間把手左內轉？可資推論
      係貨車尾擦及機車手把，瞬間搖晃甚大，機車駕駛反應失控之致；若僅驚愕跌
      倒，機車手把未左內折，機車應不致橫置；若僅氣流激盪，其倒地點與貨車煞
      停點，亦應較長；機車若搖晃再倒地，則會增加時間差，只要一秒，汽車會再
      往前十公尺；況被害人行駛路線，業經鑑定無責任；上訴人不查，遽以錯誤之
      磨擦點推論，實不足採。
（五）另上訴人與被害人就肇事之責任比，應為八比二。因原審認定被害人車行位置
      幾近於道路中心，且擦撞痕不明顯，即據以裁定被害人應負五成責任，實屬偏
      高。事故路段特別狹窄，且兩邊有排水溝蓋，依刑事卷警繪圖之五四○公分寬
      （已含入水溝蓋），則實測路寬僅四九○公分，即路兩旁應縮減各二五公分；
      機車倒地時，距路旁僅有一一○公分之空間（即 200公分－車寬64公分－水溝
      蓋25公分＝ 111公分），且倒地點前十公尺有一堵高大之圍牆在右側，用路人
      唯恐擦撞圍牆，在右側酌留空間，乃視路況所為正常調整；且貨車寬一四五公
      分，貨車超車時，左側仍留有超過一個車寬之間距；顯見係貨車駕駛取距不當
      肇事，非機車之責。原審認定取距困難，實有違誤。又貨車停車處左側留有一
      七○公分之路面寬，大於貨車之車體寬一四五公分，且機車之駕駛方式符合實
      際路況，又有前行之優先路權；因路況特殊，該時、地實不宜超車，貨車又不
      按鳴喇叭警示，取得避讓。另經兩次鑑定，機車從未有騎乘過於中線之議，原
      審未察該路段特殊，遽以二分法認擦地痕二○○公分，係機車未靠右行駛，使
      後車取距不易，實有無誤。另機車左側多處刮擦痕，手把及車籃皆有擦痕，雲
      嘉區鑑委員定會已鑑定為擦撞；成大鑑定報告雖持不同見解，但亦不排除擦撞
      可能性。原審依停車點距牆二一五公分至二二○公分，及認定超車時有十五公
      分之間距，認係氣流激盪失控跌倒；惟肇事車停位置之右側路面，因廟牆柱子
      建築方式外擴，經比對丈量多了約十公分路面（照片二），加上該車有帆布架
      ，其車體架必較輪胎外擴（估逾五公分），且該車係由後向左向前超車，其後
      車角擦及機車手把或駕駛左肩，實有極大可能；至手把處應非擦地痕，此亦合
      於上訴人自認僅係擦撞之說。成大鑑定報告雖認為擦撞時車會右倒，但若輕觸
      力量不大，駕駛必會嘗試左扭把手，以求平衡；然卻因失控而翻倒做左側。因
      此本件應係擦撞力才失控，非僅氣流捲到而已。且成大鑑定報告指出若擦撞，
      亦僅給予被害人百分之十五責任；法院既採用被害人完全不利之驚愕失控認定
      ，復未衡量實際路況及貨車超速、超車不當、被害人在慢速行進中，被觸及反
      應不及猝倒之事實等，竟責以被害人百分之五十之責任，被上訴人實難甘服。
      更何況被害人僅未戴安全帽，並無其他明確認定之肇事責任。
（六）上訴人已承認被害人係死於敗血症，而引發敗血症之傳染途徑係插管無誤；此
      經彰基楊郁醫師、榮總李旭東、李岳聰醫師出庭證述明確，亦經第一、二審之
      刑事判決認定無誤。上訴人再起質疑，實有矛盾。其既認同應依實際施治醫師
      之證言為準，則主治醫師楊郁所言，應可信其實。加護病房輪值醫師蘇明達，
      因不查病例而開立錯誤之死亡證明，此業經彰基醫院開立正式證明，並證明轉
      院時已屬嚴重感染狀況（白血球三六○○○）；再佐證榮總醫院相關病例（穿
      刺滲液、化膿），被害人死於敗血症，應無疑義。另醫彰基醫院所述，被害人
      轉入加護病房後，有水腫之症狀，乃因被害人腎功能萎縮，水分無法排出，醫
      院當時給予大量之液體（白蛋白、球蛋白、營養劑），故有水腫現象，此乃腎
      臟病患緊急醫療所致。此外，在醫院穿刺頸靜脈時，被害人家屬雖在場，然所
      用之工具均係無菌消毒，對感染之防止已盡力。上訴人雖質疑醫院未隔離治療
      ，並穿刺類似長天期之點滴倒管云云；惟此係因以長針刺入胸腔深層之上頸靜
      脈，有其危險性，需家屬簽字同意，所以家屬在場；另被害人係穿刺十餘天後
      始滲液感染；且榮總醫師亦證述：被害人因腦部受傷，持續躁動流汗，且葡萄
      球菌存在於自然環境及人體皮膚上，極易感染，其感染與腦傷躁動衰弱有關等
      語。
（七）被害人所駕駛機車有投保強制汽車責任險，機車係被保險車輛，則合法騎乘機
      車之人，即屬被保險人；被保險機車與其他車輛發生事故，保險人即對被保險
      車輛之合法駕駛人即被害人負有給付保險金之責；因此受益人向所投保之新光
      產物保險公司申請強制險理賠，保險人依契約理賠受益人或繼承人，應無疑義
      。至理賠條件與對方汽車是否有保險或駕照無關。又受益人依強制汽車責任保
      險法第二十八及三十八條之規定，不得向特別補償基金申請理賠；另所謂將保
      險給付視為被保險人損害賠償之一部，其所指為已投保強制汽車責任險之合法
      使用人即被保險人，又加害人係指使用被保險汽車而致事故之人；本件肇事車
      輛既屬非被保險汽車，使用人即非被保險人，自不能主張被保險人之權利。故
      上訴人一再主張扣除，即屬無據。至上訴人復質疑保險公司未向特別補償基金
      申請理賠云云；然機車記納保，在強制汽車責任險規定下，被保險機車與保險
      公司間，有獨立之契約關係；上訴人一再主張應向特別補償基因申請，而無視
      於機車之契約，其理難明。其既承認機車有投保之事實，保險公司依機車投保
      契約理賠，何需舉證。
（八）再者，被上訴人等與被害人已天人永隔，家庭破碎，精神所受傷害極大；另被
      害人生前因腦傷躁動，渠等為照顧被害人，夜不成眠，造成被上訴人乙○○胃
      出血、丙○○痛風發作及無法關照工作，蒙受重大之損失，被上訴人甲○○往
      返國門數趟；凡此種種精神、身體、財產所受損害，原審所裁酌之慰撫金明顯
      偏低。
  三、證據：除援用於原審所提之證據外，補提照片二張為證。
丙、本院依職權調閱本院八十九年度上交易字第七九六號（包括台灣雲林地方法院八
    十八年交易字第二二五號、台灣雲林地方法院檢察署八十八年度偵字第二九○一
    號）過失致死刑事案件偵審卷宗。
      理      由
一、本件被上訴人等起訴主張: 被害人林鐘枝於八十八年三月十四日上午十時許，騎
    乘機車，沿雲林縣虎尾鎮○○里○○路，由西往東方向行駛，於騎經該路近「永
    興宮」前路段時，竟為上訴人駕駛之自小貨車因超車不當所擦撞，致被害人人車
    倒地，而因之受有顱內出血之傷害；嗣經轉輾送醫診治，惟仍延至同年四月二十
    六日不治死亡。被上訴人乙○○係被害人之夫，其餘被上訴人等則為其之子女，
    被害人身故後，被上訴人等共同為其支付醫療費三十八萬三千五百二十二元、喪
    葬費三十九萬五千零四十六元；又被害人遭逢此意外而不幸身亡，被上訴人等均
    悲痛莫名，上訴人亦應賠償被上訴人等非財產損害各一百萬元。爰本於侵權行為
    損害賠償請求權之法律關係，求為判命上訴人給付被上訴人等各一百十五萬五千
    一百十三元，及自起訴狀繕本送達之翌日起至清償日止，按年息百分之五計算遲
    延利息之判決等語（原審判決上訴人應給付被上訴人等各十七萬六千七百九十五
    元，及均自八十九年一月二十一日起至清償日止，按週年利率百分之五計算之利
    息；而駁回被上訴人等其餘之請求。茲上訴人就其敗訴部分提起上訴，而被上訴
    人等則就僅其中殯葬費及精神慰撫金敗訴部分提起附帶上訴，至其另請求醫療、
    看護及救護車等支出費用，而受敗訴判決部分，則未據其提起上訴）。
二、上訴人則以：其未曾表示有擦碰撞被害人之機車，依卷附被上訴人所提出之錄音
    譯文，係被上訴人以自己之意思所作之譯文，完全扭曲上訴人之語意；又依所留
    煞車痕二‧三公尺，參照一般公路汽車煞車距離、行車速度對照表，換算之時速
    在二十至二十五公里間；參以上訴人行駛中猶能聽見路人呼喊並隨即煞車，足見
    車速並不快。衡諸經驗及論理法則，該車速所引起之車邊風速力量，以及依現場
    圖研判當時超車之間距至少在七十三至七十八公分之間，實不足以將被害人所騎
    乘之機車往左牽引倒地，亦不會導致驚愕而滑倒之結果。另依證人黃劉杏於原審
    證稱，可見上訴人車輛並未與林鐘枝之機車擦撞屬實，應是被害人為打招呼而有
    欲停車而做煞車動作，卻不慎同時轉動油門加油而造成機車甩尾失控滑倒，並非
    林鐘枝主觀上因驚愕而滑倒。另依警繪車禍現場圖所示，死者林鐘枝之機車滑倒
    後，機車幾與路面即機車行進方向呈垂直狀態觀之，應為如是之推論。若係上訴
    人之小貨車從左後方向前超車時造成擦撞，依其作用力，機車應係依行進方向往
    右前方偏行滑倒才是；若係未保持適當間隔，亦不可能造成機車橫向滑倒。又林
    鐘枝之死亡，係因敗血症所致，固無爭義；然究係因痼疾尿毒症所引起？抑或細
    菌感染所引起？則有疑議。據鑑定證人即彰基醫院住院醫師蘇明達於本件刑案偵
    查中證稱：林鐘枝之死亡與車禍無關等語，可見係認定尿毒症引起之敗血症無疑
    。故不能以鑑定證人即彰基醫師楊郁於台灣雲林地方法院刑事庭之證稱遽為採認
    之依據，而應依實際施治醫師之證言為準。退步言，若認係細菌感染所引起之敗
    血症，然作中央靜脈穿刺，縱如所言「極易」引起細菌感染，但畢竟並無「必然
    性」之相當因果關係，亦即引起細菌感染，並非完全不能避免，應考量本件實施
    治療過程中有無人為之疏失而引起細菌感染？亦即本件不能排除醫療疏失或其家
    屬因無基本衛生醫療常識之不當行為，所造成之感染可能性。縱認本件上訴人為
    有過失，惟被害人亦未依規定靠路右邊行駛，未戴安全帽，復分神與人打招呼等
    情與損害之擴大間與有過失，肇事主因係在被害人，應負較高之過失比例。再者
    ，強制汽車責任保險，屬責任險性質，即係於被保險事故發生時，對被害人或受
    益人應負賠償責任時，由保險人給付保險金代為賠償而言；要非被害人或受益人
    得以自己投保之強制汽車責任險請領保險給付，此對照強制汽車責任保險法第二
    十八條、第三十條之規定，受領之保險金視為加害人損害賠償之一部分，加害人
    受賠償之請求時，得扣除之自明。被上訴人一再主張渠等所受領之一百二十萬元
    係依機車投保之強制責任險請領理賠，即屬無稽。至被上訴人雖提出機車強制保
    險查詢單一紙為證，惟此僅能證明該機車有投保之事實而已，並非本件理賠之資
    料，亦無從查稽係依據何一規定理賠，要不足據。又特別補償基金所為補償者，
    視為加害人或汽車所有人損害賠償金額之一部分，強制汽車責任保險法第三十九
    條第一項定有明文；則被上訴人等所受之損害，既已逾額填補，自不得再向上訴
    人請求賠償等語，資為抗辯。
三、按當事人主張有利於己之事實者，就其事實有舉證之責任，民事訴訟法第二百七
    十七條定有明文；又原告（即本件被上訴人）對於自己之主張事實已盡證明之責
    後，被告（即本件之上訴人）對其主張，如抗辯其不實，並提出新事實而為反對
    之主張者，則原告對其反對之主張，亦負證明之責，此乃舉證責任分擔之原則；
    而原告於抗辯事實若無確實證明方法或僅以空言爭執者，當然認定其抗辯事實之
    非真正，而應為原告不利益之裁判（最高法院十八年度上字第一六七九號及第二
    八五五號判例參照）；次按所謂責任保險係指責任保險人於被保險人對於第三人
    ，依法應負賠償責任而受賠償之請求時，負賠償之責；保險法第九十條亦定有明
    文。
四、查本件被上訴人等主張被害人未戴安全帽，於八十八年三月十四日上午十時許，
    騎乘牌照ＴＮＮ—九三三號機車，沿雲林縣虎尾鎮○○里○○路由西往東方向行
    駛，於途經該路段第一六一五號建物前，因適逢上訴人所駕駛牌照Ｊ七—九二九
    六號自小貨車，由被害人後方向左前超車，致小貨車通過後，被害人隨即因之人
    車倒地，並因此受有頭部外傷、蜘蛛網膜下出血（顱內出血）等傷害；嗣雖先經
    送往雲林縣虎尾鎮「財團法人天主教若瑟醫院」（以下簡稱若瑟醫院）急救，惟
    因該醫院設備不足，無法救治；再轉送「行政院國軍退除役官兵輔導委員會台中
    榮民總醫院」（以下簡稱台中榮民總醫院），經電腦斷層掃瞄攝影，發現被害人
    蜘蛛網膜下出血，依正常治療程序，需做中央靜脈穿刺，以便輸血、給藥及預作
    開刀之準備；而原先所做左胸骨靜脈穿刺，因穿刺引起細菌感染機率甚高，導管
    亦易阻塞，乃換成右頸靜脈穿刺；嗣後因發現右頸靜脈穿刺部位已受細菌感染，
    再轉送「財團法人彰化基督教醫院」（下簡稱彰化基督教醫院）診治；惟仍延至
    同年四月二十六日因細菌感染引發敗血症不治死亡之事實，已據被上訴人於原審
    及本院審理時陳述在卷，並有其所提出之彰化基督教醫院診斷證明書一份及道路
    交通事故調查報告表、死亡證明書、台中榮總診斷證明書）各一份及現場照片六
    張在卷可參（見本院調借警卷第五至九頁，原審卷第七十八頁）各一份在卷可考
    ；且經原審依職權分別函詢台中榮民總醫院及彰化基督教醫院有關被害人所受傷
    勢屬實，而有台中榮民總醫院九十年中榮醫行字第二○七七號函與內附病歷影本
    三張及彰化基督教醫院九十彰基病歷字第九○○九○二五號函各一份在卷可稽（
    原審卷第一五五至一五八、一六五頁）；復為上訴人所不爭執。再徵諸上訴人確
    已因前揭車禍事故，經原審及本院刑事庭依過失致死罪，判處有期徒刑六月；嗣
    雖經不服而提起上訴，惟仍經本院八十九年度交上易字第七九六號過失致死案件
    駁回上訴而確定在案；有本院八十九年度交上易字第七九六號及台灣雲林地方法
    院八十八年交易字第二二五號刑事判決書各一份在卷可參（本院卷第五十至五十
    五頁），並經本院調取本院八十九年度上交易字第七九六號（包括台灣雲林地方
    法院八十八年交易字第二二五號、台灣雲林地方法院檢察署八十八年度偵字第二
    九○一號）過失致死刑事案件偵、審案卷查明無訛以觀，自屬真實。
五、至被上訴人等雖主張被害人係遭上訴人於超車瞬間，小貨車右後車角擦撞機車手
    把而肇事；亦即本件車禍確係因上訴人駕駛貨車，因超車時取距不當以致肇事，
    非騎機車之被害人責，且被害人所駕駛機車有投保強制汽車責任險，合法騎乘機
    車之人，即屬被保險人，被保險機車與其他車輛發生事故，保險人即對被保險車
    輛之合法駕駛人即被害人負有給付保險金之責，因此受益人向所投保之新光產物
    保險公司申請強制險理賠，保險人依契約理賠受益人或繼承人，應無疑義；亦即
    ，理賠條件與對方汽車是否有保險或駕照無關，故上訴人主張扣除，即屬無據之
    事實，固據被上訴人等於原審及本院審理時陳述在卷，並有其所提出台灣省嘉雲
    區車輛行車事故鑑定委員會鑑定意見書、一般公路汽車煞車距離行車速度對照表
    、汽車行駛距離及反應距離一覽表（以上均為影本）各一份、照片二張、說明書
    及新光產物保險股份有限公司保單資料查詢單各一紙在卷為證（原審第七十六、
    一二四至一二五頁，本院卷第二十五、七十八頁）；惟此則為上訴人所堅決否認
    ，並為前揭情詞之抗辯；從而，本件應予審究者厥為：(一)本件車禍事故之肇事原
    因，究為上訴人超車時未保持安全間距而擦撞，抑或超速超車時，未保持安全間
    距，致被害人驚愕倒地？(二)被害人係因車禍導致蜘蛛網膜出血，而診療時必須施
    作右頸靜脈穿刺，並因而感染死亡；則診療過程中是否因未隔離治療導致感染死
    亡之成分大增，而切斷本件車禍與被害人死亡結果間之因果關係？(三)被害人就本
    件車禍之發生是否與有過失，有無因果關係；若有，則其過失比例若干？(四)原審
    所審酌之殯葬費用及慰撫金金額是否過低？(五)被上訴人所獲之保險理賠，其性質
    究為保險事故發生時，保險人給付之保險金；抑或因上訴人所駕駛之小貨車乃強
    制汽車責任保險法所謂之非被保險車輛，而向特別補償基金申請之給付；且該給
    付金額應否視為上訴人損害賠償之一部而予以扣除？經查：
（一）本件車禍事件之發生地點係位於雲林縣虎尾鎮○○路一六一五號前道路，而該
      路段寬度為五‧三五公尺，性質上為社區道路，兩旁緊鄰住商混合店面，至路
      面並未劃設中央分向線及快慢車道限制之標線，時速限制則在三十公里以下之
      事實，此有臺灣雲林地方法院檢察署八十八年度偵字第二九○一號案卷所附之
      道路交通事故調查表及現場照片六張在卷可憑（見本院調借之警卷第五及八頁
      ）；自屬真實。而按衡諸一般駕車習慣，駕駛人當應注意車前狀況，並隨時採
      取必要措施；若道路環境存有變異時，駕駛人即應注意路況變化並採取必要措
      施，尤其係處後車欲超越前車之情狀時，更應必須注意前車之動向，以避免因
      前車突然左右轉向移動而擦撞前車；依此若因為超車而發生擦撞者，因超車之
      一方具有主動權，自應負主要責任。本件上訴人對於其確有於前揭時地駕駛小
      貨車與被害人同向行駛，並自被害人後方左前向超車，惟於超越被害人之後，
      被害人隨即因之人車倒地之事實，並不爭執；且證人黃漢彰於原審刑事庭審理
      中已證稱：「當時我看見林鐘枝騎得很慢，時速約一、二十公里，她騎在路邊
      ，‧‧我看到貨車從後面開過來，‧‧速度不算慢，貨車超車後，機車就滑倒
      了」等語無訛在卷（見本院調借之臺灣雲林地方法院八十八年度交易字第二二
      五號刑事卷第六十三至六十四頁）；是以上訴人確有超車之事實，應無疑義。
（二）本件系爭車禍發生後，被害人所駕駛之機車除車籃有輕微凹損，及機車倒地後
      造成左側有刮擦痕外；被害人之機車與上訴人所駕駛之小貨車間，並無明顯擦
      撞痕跡；而被害人亦僅受有手臂、左肩及頭部外傷，與蜘蛛腦膜下出血等傷害
      ；有被上訴人所提出之照片二張在卷可參（見本院調借之臺灣雲林地方法院檢
      察署八十八年度偵字第二九○一號卷第五十二頁）；則依此衡之，顯然上訴人
      駕駛小貨車，自後方欲超越，而向左前超越被害人所騎乘之機車時，並未保持
      兩車之安全間距，導致在同向車道正往前騎駛之被害人，因前方道路右側變窄
      而逐漸偏向道路中央，並因上訴人近距離超車所造成氣流，致被害人驚慌失控
      ，向左傾倒滑行、刮擦地面而肇事，應堪認定。另依前揭道路交通事故調查報
      告表之事故現場圖所示，本件車禍肇事後，上訴人所駕駛之小貨車乃經路人告
      知始煞車，停於該路段「永興宮」旁倒數第二座圓形窗前，其與馬路右側建築
      物之距離達二‧一五至二‧二公尺，並留有長二‧三公尺之煞車痕；而機車車
      頭朝北倒向左邊，留有一‧五公尺之擦地痕；至小貨車車尾與機車擦地痕處約
      距二十公尺；則基於以上數據予以推估，上訴人所駕駛之小貨車肇事時之時速
      約在三十五至四十公里之間，明顯已超過該路段限速三十公里之規定；再徵諸
      「財團法人成大研究發展基金會」所為之鑑定，亦認定上訴人超速超車時，未
      保持安全間距，導致被害人驚愕滑倒，為肇事主因等語，有「財團法人成大研
      究發展基金會」八十九年九月十三日（八九）成大研基建字第一六九○號函附
      鑑定意見書一份附於本院八十九年交上易字第七九六號刑事卷可憑以察；益徵
      上訴人對於本件車禍之發生確具有過失，亦無疑義。
（三）又被上訴人等雖主張係上訴人超車時小貨車之右後角擦撞被害人機車所致乙節
      ；雖台灣省嘉雲區行車事故鑑定委員會亦為同此鑑定（原審卷第七十六至七十
      七頁），惟依前揭說明，本件係因上訴人在被害人左側近距離超車，致兩車發
      生擦撞，並使被害人機車左倒向前滑行之因素，固未排除；惟依經驗及論理法
      則推斷，若被害人騎乘之機車遭左後側相對較高速之小貨車擦撞，則輕機車於
      遭擦撞之際，因其重心必須持續向前之緣故，遭擦撞機車騎士為保持重心，反
      而會受側力而向右倒方是；惟本件被害人確因未保持重心而反向左倒；同時，
      由於倒向不同之緣故，人車多會分離；但本件被害人與所騎乘之機車確均左倒
      ，而被害人係左肩受傷、機車左側亦有刮擦傷，但兩車卻均無明顯擦撞痕跡；
      況「財團法人成大研究發展基金會」所為之鑑定，亦認為係擦撞肇事之可能性
      僅百分之十；因之，本件車禍發生係因擦撞肇事之可能性，其機率當極低。又
      近距離超車所引發之氣流，常另機車騎士錯愕驚惶而失去控制，且機車騎士對
      於強勁氣流多半不知其存在，而難以區分究是被擦撞或是遭氣流逆衝所致，乃
      社會上一般稍具交通常識及有騎乘機車經驗者所皆知；因此，被害人若因之直
      覺反應係被擦撞，自無違常情。然在被上訴人等就此迄無法提出確切之證據足
      資證明被害人於生前是遭擦撞致死，自尚不能徒憑渠等無法查與事實相符之陳
      述即採為有利於其之認定。
（四）另被上訴人等雖辯稱：上訴人曾於肇事後，於電話中承認擦撞被害人云云，並
      於雲林地方法院檢察署偵查中提出電話譯文一份（見前揭偵查卷第四十五至五
      十頁）；惟上訴人堅決否認上情，且經本院核閱該譯文之內容，究係被上訴人
      等依自己之語氣及意思所為之轉譯，自不足採。且按汽車欲超越同一車道前車
      時，依前揭所述，應保持半公尺以上之間隔超過；而事故當時天後晴朗，路面
      乾燥，無缺陷及障礙物，視距良好，有前揭道路交同事故調查報告表之記載足
      參，並有現場照片二張附於前揭警卷可憑；顯見上訴人當時並無不能注意之情
      形；惟其竟疏未注意保持安全間隔，貿然於已處近距離之情況下超越被害人所
      騎乘之機車，且又超速超車，導致被害人因之心生驚愕，而失控向左倒滑行肇
      事，應堪認定；因之，上訴人就此車禍事故之發生自難辭過失責任。況上訴人
      確已因前揭車禍事故，經原審刑事庭於八十八年度交易字第二二五號過失致死
      案件中，認定其超速超車不當為有過失，而判處有期徒刑六月；嗣雖經不服而
      提起上訴，惟仍經本院八十九年度交上易字第七九六號過失致死案件駁回上訴
      而確定，已如前述；益徵上訴人對本件車禍確具有過失，殆無疑義。至上訴人
      又辯稱：被害人係與劉黃杏打招呼時，欲煞車不慎同時轉動油門，而造成甩尾
      失控滑倒云云；究其所憑僅係單純以證人黃劉杏之前揭證言而為推測，惟並未
      提出確切之證據以實其說，自仍不足採。
（五）至本件上訴人雖抗辯：被害人死亡係敗血症所致，然究係因痼疾尿毒症所引起
      ，抑或細菌感染所致，因彰化基督教醫院醫師蘇明達於刑事偵查中證稱係死於
      尿毒症與車禍無關等語；又若係細菌感染，則於施作右頸靜脈穿刺時，是否因
      未隔離治療或未盡防免細菌感染，致被害人引發敗血症死亡，而與車禍之間並
      無必然性之因果關係云云。然查本件被害人於車禍發生致倒地後，受有頭部外
      傷，並導致顱內出血，經送雲林縣虎尾鎮「若瑟醫院」急救時，因該院設備不
      足，無法救治；乃轉診至台中榮民總醫院急救，嗣透過電腦斷層攝影，發現被
      害人出現蜘蛛網膜下出血之症狀，依正常之治療常規及照護程序，需做中央靜
      脈穿刺，以便輸血、給藥，另方面預作開刀準備；而原先所做之左胸骨靜脈穿
      刺，因穿刺引起細菌感染機率甚高，導管亦易阻塞，乃換成右頸靜脈穿刺；迨
      於八十八年四月十四日下午九時二十分，因發現被害人右頸穿刺部分有濃血情
      形，確定已受細菌感染後；被害人家屬即被上訴人等即將之轉往「彰化基督教
      醫院」治療，嗣於同年四月十六日因穿刺所引起細菌感染部位，位於中央靜脈
      ，兼以被害人原已罹患尿毒症，免疫系統不佳，引起敗血症機率極高，卒因敗
      血症而去世之事實，亦據鑑定證人即若瑟醫院醫師黃志敏、台中榮民總醫院醫
      師李旭東、李岳聰及彰化基督教醫院主治醫師楊郁分別於原審刑事庭審理時證
      述綦詳在卷（見本院調借之原審刑事卷第二四八至二五三頁），並有台中榮民
      總醫院、彰化基督教醫院所出具之診斷證明書各一紙及前揭病歷資料、死亡證
      明書在卷可稽（見前揭原審刑事卷第五十四至五十六、七十三至第二百十一、
      二百十三至第二百十八頁），自亦屬真實。至鑑定證人即彰化基督教醫院之住
      院醫師蘇明達於前揭刑事案件偵察中雖證稱：被害人之死亡與車禍無關云云；
      惟按彰化基督教醫院主治醫師楊郁於原審刑事庭審理時已到庭證稱：當時住院
      醫師蘇明達不知林鐘枝病情前後順序，亦即先發生細菌感染，而引起敗血症，
      並非尿毒症導致敗血症等語，並援引「彰化基督教醫院」八十八年四月六日病
      歷資料之記載資為佐證；因此鑑定證人蘇明達此部分證言，自尚不能採為有利
      於上訴人之認定依據。另民按民法上之過失，須過失行為與所發生結果間，在
      客觀上有相當因果關係始得成立。而所謂相當因果關係，係指依經驗法則，綜
      合行為當時所存在之一切事實，為客觀之事後審查，認為在一般情形下，有此
      環境、有此行為之同一條件，均可發生同一之結果者；則該條件即為發生結果
      之相當條件，而該該行為與結果間即有相當之因果關係。反之，若在一般情形
      下，有此同一條件存在，而依客觀之審查，認為不必皆發生此結果者，則該條
      件與結果不相當，不過為偶然之事實而已，其行為與結果間即無相當因果關係
      （最高法院七十六年度台上字一九二號判例參照）。從而本件綜合前揭行為當
      時所存在之一切事實，依經驗法則，而為客觀事後之審查，被害人所受車禍頭
      部外傷，導致顱內蜘蛛網膜下出血，依常規治療上既必須作中央靜脈穿刺，且
      此治療方式極易引起細菌感染，而導致敗血症死亡，已如前述；易言之，本件
      被害人在同一情況下，通常均會導致死亡之結果；此究與是否需將被害人隔離
      治療無涉。且上訴人亦無法提出於醫院治療過程中，確有因醫療疏失導致被害
      人死亡之事證，以實其說；自亦不能遽採為有利上訴人之認定。從而揆諸前開
      說明，本件上訴人己○○之過失行為，與該過失行為後因治療所生敗血症而導
      致被害人死亡之條件間，當有必然之結合性；顯見上訴人之過失行為與被害人
      林鐘枝死亡結果間，即具有相當因果關係，當無疑義。
（六）再者，上訴人之過失行為確為本件車禍之肇事主因，已如前述；則被上訴人等
      雖又抗辯；被害人行經該肇事路段時，因道路縮減，被害人逐漸偏向道路中央
      行駛，乃屬正確之駕駛模式；原審認定被害人行車位置幾近路中心，未盡可能
      靠路右側行駛，致上訴人欲超車時，未能取得安全間距以致肇事，乃有違誤等
      語；惟查本件車禍肇事路段之前方道路右側確實變窄，而被害人逐漸偏向道路
      中央行駛之騎駛模式，經原審及本院刑事庭兩次送由前揭機關鑑定時，均未將
      之納入肇事原因；此有前揭台灣省嘉雲區行車事故鑑定委員會及「財團法人成
      大研究發展基金會」之鑑定報告書各一份附卷可參；又衡諸前述之駕駛人應注
      意路況變化並採取必要措施，尤其後車在超越前車時，必須注意前車動向，避
      免因前車突然的左右轉向而擦撞前車，且若因超車而發生擦撞者，因超車之一
      方具有主動權應負主要責任以觀；本件上訴人欲超越被害人時，本應注意被害
      人之行車動向，並採取必要之措施，當被害人因道路右側縮減而向道路中央行
      駛時，上訴人即應加以注意；而本件依前揭道路交通事故調查報告表所載，肇
      事當時並無不能注意之情事，亦如前述；惟上訴人竟疏未注意，則揆諸前揭說
      明，自應由為超車之一方即上訴人負主要責任。顯然原審之認定尚嫌無據。惟
      被害人於肇事當時並未戴安全帽，已為被上訴人等所不爭執；且其係因頭部外
      傷致蜘蛛網膜下出血，而於診療過程因正常療程細菌感染而致死；故其未戴安
      全帽與本件損害之擴大，顯有相當之因果關係；因之，本院認應責由被害人負
      擔百分之三十五之過失比例，而上訴人則應負百分之六十五之責任為適當；況
      前揭「成大研究發展基金會」之鑑定書亦同此認定。
六、按因故意或過失不法侵害他人權利者，應負損害賠償責任；又違反保護他人之法
    律，致生損害於他人者，負賠償責任，但能證明其行為為無過失者，不在此限；
    另不法侵害他人致死者，對於支出醫療及增加生活需要之費用，或殯葬費之人，
    亦應負損害賠償責任；至不法侵害他人致死者，被害人之父母子女及配偶，雖非
    財產上之損害，亦得請求賠償相當之金額；民法第一百八十四條第一項前段、第
    二項、第一百九十二條第一項及第一百九十四條分別定有明文。次按所謂喪葬費
    係指入殮及埋葬費用而言，其賠償範圍固應斟酌當地習慣及宗教上之儀式定之，
    惟究以必要者為限；又慰藉金之賠償以人格權遭受侵害，使精神上受有痛苦為必
    要，至其核給之標準固與財產上損害之計算不同，惟非不可斟酌雙方身分、資力
    與加害程度，及其他各種情形核定相當之數額（最高法院五十一年台上字第二二
    三號判例可資參照）。查本件上訴人確有於八十八年三月十四日上午十時許，駕
    駛自小貨車，在雲林縣虎尾鎮○○里○○路一六一五號建物前，因超速以時速三
    十五至四十公里之速度前進，於超車時未注意前車之狀況及保持安全間距，自被
    害人後方向左前超車，被害人因近距離超車驚慌失控倒地而致死，已如前述；從
    而被上訴人等本於侵權行為法則，請求上訴人應賠償因被害人死亡所受之損害，
    自屬有據。茲就被上訴人等請求之損害賠償金額（被上訴人僅就殯葬費及慰撫金
    提起附帶上訴）是否可採，分項審酌如下：
（一）殯葬費部分：
      本件被上訴人等主張渠等為辦理被害人身後事宜，所支付之各項葬儀費用共計
      三十九萬五千零四十六元，固據其提出收據十九紙為證（原審附民卷第十八至
      二十二頁）為證；惟經本院核閱其內容以察，其中有關樂隊費用一萬四千三百
      元、開路鼓七千五百元、佛祖車四千元、電子琴四千五百元、陣頭亡靈陣九千
      元、電子琴一萬八千元、礦泉水費五百元、素食費四千元、牲禮菜碗四果一千
      五百八十元、長壽菸、米酒、杯水、紙、汽水、道地茶及啤酒共計四千一百五
      十六元、便菜飯、定席、豬頭、小牲禮及三牲禮共計一萬九千五百元、辦桌一
      萬九千五百元、扛牲禮工紅包六百元、念佛經三千元、毛巾一萬五千五百八十
      元、文頭山一千三百八十元等，總計十二萬七千零九十六元部分，經核並非屬
      入殮、埋葬之必要費用，且縱未發生此車禍事件，往後被害人所往生亦應為被
      上訴人等所應支出者；因之，上訴人辯稱就此部分之費用應予扣除，自屬有據
      。至其餘所花用之二十六萬七千九百五十元喪葬費用，經核即屬必要，自應由
      上訴人負賠償之責。然按民法第一百九十二條第一項規定不法侵害他人致死者
      ，對於支出殯葬費之人，亦應負損害賠償責任者，係間接被害人得請求賠償之
      特例。此項請求權，自理論言，雖係固有之權利，然其權利係基於侵權行為之
      規定而發生，自不能不負擔直接被害人之過失；亦即倘直接被害人於損害之發
      生或擴大，與有過失時，依公平之原則，亦應有民法第二百十七條過失相抵規
      定之適用（最高法院七十三年台上字第一八二號著有判例參照）。本件車禍之
      發生，直接被害人既與有過失，已詳如前述；則依公平原則，被上訴人等請求
      上訴人賠償前開殯葬費用，亦應有民法第二百十七條過失相抵規定之適用。則
      依前所述，上訴人就本件車禍事件所應負之過失責任比例為百分之六十五核計
      ，上訴人應賠償各被上訴人殯葬費為三萬四千八百三十四元〔即（000000－00
      0000）×0.65÷5＝34833.5﹞，元以下四捨五入），自於法有據，應予准許。
      至逾此部分之請求即總計二十二萬零八百七十九元（即000000－000000＝2208
      79 ），則於法無據，難謂正當，均應予駁回。
（二）精神慰撫金部分：
      查本件被上訴人乙○○為被害人之夫，其餘被上訴人等則為被害人之子女，已
      為上訴人所不爭執，並有被上訴人等所提出之繼承系統表、戶籍謄本各一份在
      卷可憑（原審卷第九十六頁至一○○頁）；則揆諸前揭說明，渠等請求上訴人
      應賠償其因喪妻、喪母之精神慰撫金，自屬有據。而本件被上訴人乙○○為糖
      廠退休員工，被上訴人丙○○則從事金融商品操作，被上訴人戊○○為國小教
      師，被上訴人丁○○則從事服飾加工外銷，至被上訴人甲○○已移居加拿大，
      擔任家庭主婦；上訴人己○○則以務農為業，僅農暇之餘兼作油漆工作，每月
      收入無多等情；已據兩造於原審審理時分別陳述在卷（原審卷第一七二頁）；
      且為兩造所不爭執，自屬真實。爰審酌被上訴人乙○○已高齡七十有餘（二十
      年一月二日出生），與被害人結褵逾五十載，此有前開戶籍謄本在卷可憑，其
      晚年喪偶，悲痛逾恆，不難想見；以及兩造之身分、地位、經濟能力、被上訴
      人等於被害人車禍受傷診療過程中所受身體、精神上之痛苦煎熬，暨被害人死
      亡時所受承受之打擊等一切情狀，認被上訴人等各得請求之慰撫金以於四十萬
      元之範圍內為適當。又本件車禍之發生，直接被害人林鐘枝既與有過失，業如
      前述；依公平原則，被上訴人等請求上訴人賠償前開慰撫金部分，亦應有過失
      相抵規定之適用。則依前述上訴人所應負之過失責任比例百分之六十五核計，
      被上訴人等就此部分於各請求上訴人應賠償其二十六萬元之慰撫金，即非無據
      ，應予准許，至渠等各逾此部分之請求即七十四萬元（總計為三百七十萬元）
      ，尚嫌過高，難謂正當，均應予駁回。
七、另按強制汽車責任保險金之給付，依強制汽車責任保險法第二十三條第一項之規
    定，係指保險人於被保險汽車發生汽車交通事故時，依本法規定，對受益人給付
    保險金者而言；而所謂受益人依同法第十條第二款規定，乃指死亡給付之受益人
    ，即為受害人之繼承人；因此，強制汽車責任保險究其性質乃屬責任保險，依保
    險法第九十條之規定：「責任保險人於被保險人對於第三人對於第三人，依法應
    負賠償責任，而受賠償之請求時，負賠償之責」，則責任保險之被保險人對於第
    三人依法應負賠償責任時，因保險事故之發生，保險人始負有給付保險金之責。
    惟因強制汽車責任保險法第二十八條復設有特別規定，即被保險汽車發生汽車交
    通事故時，受益人得在該法規定之保險金額範圍內，直接向保險人請求保險金，
    不需先向被保險人請求損害賠償，再由保險人負賠償之責；換言之，被保險人對
    於第三人依法不需負賠償責任時，保險人並無給付保險金之責。本件上訴人所駕
    駛牌照Ｊ七—九二九六之自用小貨車，係未未投保強制汽車責任險之車輛，即非
    被保險之車輛，業經上訴人於原審審理時所自認（原審卷第八十三頁）；因此，
    與該自小貨車發生交通事故，即不該當於強制汽車責任保險法第二十三條之規定
    ，亦即保險人自無給付保險金予受益人即被害人之繼承人之責任。雖被上訴人等
    主張渠等所領取之保險金一百二十萬元，係由被害人所騎乘機車投保之強制汽車
    責任保險而來等語；然揆諸前揭說明，本件被害人所騎乘之機車固有投保強制汽
    車責任險，並據被上訴人等提出新光產物保險股份有限公司保單資料查詢單一份
    附卷可考（本院卷第七十八頁）；惟所謂強制汽車責任險之保險事故發生，必須
    被保險車輛與第三人或其他車輛發生交通事故，而對第三人或車輛負有損害賠償
    責任時，該第三人或車輛所有人始得向被保險車輛之承保人即保險人請求保險金
    之給付，已如前述；而本件訴訟既非被害人對第三人依法負有賠償責任，保險人
    自無從給付受益人即被害人之繼承人保險金之責任或契約上之義務；此與被害人
    所騎乘之機車是否有投保強制汽車責任保險無涉。蓋保險人殊無可能因被害人有
    投保即給付保險金，此與責任保險之理論實有相違。因此，當交通事故之被害人
    或其繼承人因肇事汽車非被保險汽車時，殊無可能向保險人請求保險金之可能；
    而僅得依強制汽車責任保險法第三十八條第一項及第三十九條第二項規定向「汽
    車交通事故特別補償基金」請求，再由該特別補償基金於補償金額範圍內，直接
    向加害人或肇事汽車之所有權人求償。然保險人通常會告知被保險人由其代為向
    「汽車交通事故特別補償基金」申請，致被保險人輒誤以為係本身所投保之強制
    汽車責任險所為之保險金給付；而此亦經本院電詢財政部保險司查明回覆屬實無
    訛，有電詢紀錄一紙附卷可稽（本院卷第七十八頁）。是以本件被上訴人等所請
    領之一百二十萬元保險理賠給付，應係受領自「汽車交通事故特別補償基金」之
    特別補償基金，應無疑義。則依同法第三十九條第一項之規定：「特別補償基金
    依前條規定為補償者，視為加害人或汽車所有人損害賠償金額之一部分」，此乃
    強制汽車責任保險法之特別規定，亦符合責任險及避免受害人不當得利之保險法
    理，上訴人就就此毋須舉證證明，況又屬真實。因之，上訴人辯稱：被上訴人等
    已領得機車強制責任險一百二十萬，應視為上訴人損害賠償金額之一部而予以扣
    除等語，尚非無據，應堪採信。從而，本件被上訴人等既自「汽車交通事故特別
    補償基金」受領一百二十萬元之特別補償金，則揆諸前揭說明，自應視為上訴人
    損害賠償金額之一部而予以扣除。綜上所論，本件上訴人應賠償被上訴人等殯葬
    費各三萬四千八百三十四元及慰撫金各二十六萬元，總計為一百四十七萬四千一
    百七十元（即﹝34834×5﹞＋﹝26000×5﹞＝ 0000000）；扣除被上訴人等自特
    別補償基金所受領之一百二十萬元，尚餘二十七萬四千一百七十元（即 0000000
    －0000000＝ 274170）。故上訴人尚應給付被上訴人等之金額總計各為五萬四千
    八百三十四元（即274170÷5＝54834），洵堪認定。
八、綜上所述，本件被上訴人等本於侵權行為損害賠償請求權之法律關係，請求上訴
    人應給付被上訴人等有關殯葬費及慰撫金等之損害各總計為五萬四千八百三十四
    元，及均自起訴狀繕本送達之翌日即八十九年一月二十一日起至清償日止，按週
    年利率百分之五計算之利息，為有理由，應予准許。至被上訴人等各逾此部分所
    為之請求即一百零二萬萬四千一百七十五元二角（0000000＋﹝395046÷5﹞－54
    834＝0000000＋79009.2－54834＝ 0000000.2），為無理由，應併駁回，其假執
    行之聲請亦失所附麗，應併予駁回。原審就超過上開應准許部分即被上訴人等各
    五萬四千八百三十四元，為上訴人敗訴之判決，自有未恰；上訴人上訴意指就此
    部分指摘原判決此部分不當，求予廢棄改判，為有理由；爰由本院將原判決關於
    此部分予以廢棄改判如主文第二項所示。至於上開應准許部分，原審為被上訴人
    等勝訴之判決，並分別為准予假執行之宣告，經核並無違誤；上訴人上訴意指就
    此部分仍執陳詞，指摘原判決不當，求予廢棄，為無理由，應駁回其上訴。至被
    上訴人附帶請求上訴人應再給付被上訴人等各十八萬六千零七十七元部分，因原
    審駁回被上訴人等其餘之損害請求，應無不當；被上訴人等就此部分提起附帶上
    訴指摘原判決不當，求予廢棄改判准如上訴聲明(三)之所示，為無理由，應予駁回
    其附帶上訴。
九、本件事證已臻明確，兩造其餘之攻擊防禦方法及舉證，於判決結果不生影響，爰
    不一一論述，附此敘明。
十、據上論結，本件上訴為一部為有理由，一部為無理由，附帶上訴為無理由，依民
    事訴訟法第四百四十九條第一項、第四百五十條、第七十八條及第七十九條但書
    ，判決如主文。
中      華      民      國    九十      年      十二    月      廿五    日
                                    臺灣高等法院臺南分院民事第四庭
~B1審判長法官  王    惠    一
~B2      法官  蘇    清    恭
~B3      法官  張    世    展
右為正本係照原本作成。
被上訴人如對本判決上訴，須於判決送達後二十日內向本院提出上訴狀，未表明上訴
理由者，應於上訴後二十日內向本院提出理由書。
中      華      民      國    九十      年      十二    月      廿七    日
                                        法院書記官  廖    英    琇


司法院資訊處製作；財團法人民間司法改革基金會備份。
